ACORDAO-COMPLETO-2432840

ACÓRDÃO 5142/2021 ATA 9/2021 - SEGUNDA CÂMARA

VISTOS, relatados e discutidos estes autos de tomada de contas especial instaurada pelo Fundo Nacional de Desenvolvimento da Educação em razão de irregularidades na aplicação de recursos públicos federais do Convênio 824009/2005, celebrado com o Município de Teresina de Goiás/GO, bem como do Programa Nacional de Apoio ao Transporte Escolar - PNATE referente aos exercícios de 2006 e 2007, e do Programa Nacional de Alimentação Escolar - PNAE referente aos exercícios de 2007 e 2011; 
ACORDAM os Ministros do Tribunal de Contas da União, reunidos em sessão da Segunda Câmara, ante as razões expostas pelo Relator, em: 
9.1. considerar revel Odete Teixeira Magalhães (XXX.601.771-XX) , para todos os efeitos, dando-se prosseguimento ao processo, com fulcro no art. 12, § 3º, da Lei 8.443/1992;
9.2. com fundamento nos arts. 1º, inciso I, 16, inciso III, alíneas "b" e "c" , e 19, da Lei 8.443/1992, julgar irregulares as contas de Odete Teixeira Magalhães (XXX.601.771-XX) , na condição de Prefeita Municipal de Teresina de Goiás/GO nas gestões 2005-2008 e 2009-2012, condenando-a ao pagamento dos valores discriminados a seguir, atualizados monetariamente e acrescidos dos juros de mora devidos, calculados desde as datas de ocorrência indicadas até sua efetiva quitação, na forma da legislação vigente, fixando o prazo de 15  (quinze)  dias, a contar do recebimento da notificação, para que seja comprovado, perante este Tribunal, o recolhimento da quantia ao Fundo Nacional de Educação nos termos do art. 23, inciso III, alínea "a", da referida Lei, c/c o art. 214, inciso III, alínea "a", do Regimento Interno do TCU:
	     Data de ocorrência
	Débito (R$) 

	29/12/2005
	52.772,94

	5/9/2007
	3.357,00

	17/3/2011
	4.626,00

	4/4/2011
	4.626,00

	5/5/2011
	4.626,00

	3/6/2011
	4.626,00

	4/10/2011
	18.504,00

	3/11/2011
	4.626,00

	2/12/2011
	4.626,00

9.3.¿com fundamento no art. 57 da Lei 8.443/1992, aplicar a Odete Teixeira Magalhães multa no valor de R$ 20.000,00 (vinte mil reais) , atualizado monetariamente desde a data do presente acórdão até a do efetivo recolhimento, se for pago após o vencimento, na forma da legislação vigente, fixando o prazo de 15 (quinze)  dias, a contar do recebimento da notificação, para que seja comprovado, perante este Tribunal, o recolhimento da quantia ao Tesouro Nacional, nos termos do art. 23, inciso III, alínea "a", da referida Lei, c/c o art. 214, inciso III, alínea "a", do Regimento Interno do TCU; 
9.4. com fundamento no art. 26 da Lei 8.443/1992, autorizar, se requerido, o pagamento da importância devida em até 36 (trinta e seis) parcelas mensais e consecutivas, fixando o prazo de 15 (quinze) dias, a contar do recebimento da notificação, para que seja comprovado, perante este Tribunal, o recolhimento da primeira parcela, e de 30 (trinta)  dias, a contar da parcela anterior, para que seja comprovado o recolhimento das demais parcelas, devendo incidir sobre cada valor mensal os devidos acréscimos legais, na forma prevista na legislação vigente, além de alertar que a falta de comprovação do recolhimento de qualquer parcela importará no vencimento antecipado do saldo devedor, nos termos do art. 217 do Regimento Interno do TCU; 
9.5. com fundamento no art. 28 da Lei 8.443/1992, autorizar, desde logo, a cobrança judicial das dívidas, caso não atendida a notificação; 
9.6. com fundamento no art. 16, § 3º, da Lei 8.443/1992, c/c art. 209, § 7º, do Regimento Interno do TCU, remeter cópia deste acórdão à Procuradoria da República em Goiás, para adoção das medidas que entender cabíveis; 
9.7. dar ciência deste acórdão à responsável e ao Fundo Nacional de Desenvolvimento da Educação.

Tomada de Contas Especial instaurada em razão de irregularidades na aplicação de recursos do Convênio n° 824009/2005, celebrado entre o FNDE e a Prefeitura Municipal de Teresina do Goiás/GO, bem como de recursos do PNATE e do PNAE relativo aos anos de 2006, 2007 e 2011.

Segunda Câmara

Município de Teresina de Goiás/GO.

3. Responsável: Odete Teixeira Magalhães (XXX.601.771-XX).

13.1. Ministros presentes: Augusto Nardes (na Presidência), Aroldo Cedraz, Raimundo Carreiro e Bruno Dantas (Relator).
13.2. Ministro-Substituto presente: André Luís de Carvalho.

ACORDAO-COMPLETO-2534016

Acórdão de Relação 1959/2022 - Segunda Câmara

Acórdão de Relação

BRUNO DANTAS

Por registrar as principais ocorrências dos autos até o momento, resumindo os fundamentos das peças acostadas, adoto como relatório, com os ajustes necessários, a instrução da secretaria responsável pela análise do processo (peça 27) , que contou com a anuência do corpo diretivo da unidade (peças 28 e 29)  e do Ministério Público junto ao TCU (peça 30) : 
"INTRODUÇÃO
1. Trata-se de tomada de contas especial instaurada pelo Fundo Nacional de Desenvolvimento da Educação, em desfavor da Sra. Odete Teixeira Magalhães (CPF XXX.601.771-XX) , Ex-Prefeita Municipal de Teresina de Goiás/GO (gestões 2005-2008 e 2009-2012) , por irregularidades na execução do convênio n. 824009/2005, celebrado entre a Prefeitura Municipal de Teresina de Goiás/GO e o Fundo Nacional de Desenvolvimento da Educação - FNDE.
2. Esta TCE também trata da impugnação parcial das despesas realizadas com recursos do Programa Nacional de Apoio ao Transporte Escolar - PNATE referente aos exercícios de 2006 e 2007, e do Programa Nacional de Alimentação Escolar - PNAE referente ao exercício de 2007, além da omissão no dever de prestar contas dos recursos repassados pelo Programa Nacional de Alimentação Escolar - PNAE referente ao exercício de 2011, consoante as Resoluções CD/FNDE n. 12, de 5/4/2006, n. 10, de 2/4/2007, n.32, de 10/8/2006 e n. 38, de 16/7/2009.
HISTÓRICO
3. Os recursos do convênio n. 824009/2005 totalizaram R$ 53.306,00, cabendo R$ 52.772,94 à entidade concedente (FNDE) e R$ 533,06 ao município convenente, sendo os recursos federais liberados mediante a Ordem Bancária 2005OB824016, de 27/12/2005. Para a execução do PNATE/2006, o Fundo repassou o valor de R$ 10.749,60 por meio das ordens bancárias relacionadas à p. 6, p. 143, enquanto no PNATE 2007 foi repassada a importância de R$ 20.084,34, mediante as ordens bancárias à p. 6, p. 144. Para a execução do PNAE/2007, o FNDE repassou R$ 18.550,40, por meio das ordens bancárias listadas à p. 6, p. 144, e, no tocante ao PNAE/2011, repassou-se R$ 46.260,00, por meio das ordens bancárias listadas à peça 6, p. 145.
4. O fundamento para a instauração da tomada de contas especial, conforme consignado na matriz de responsabilização à peça 6, p. 140, com referência ao Convênio n. 824009/2005, foi a constatação da seguinte irregularidade:
- Não consecução do objeto e objetivos pactuados no Convênio n. 824009/2005.
5. No caso do PNATE/2006, a matriz de responsabilização apontou as seguintes irregularidades (peça 6, p.140) :
- Utilização indevida de parte dos recursos do PNATE/2006.
- Os pagamentos destinados à aquisição de combustível ou óleos lubrificantes ultrapassaram o limite de 20%.
- Não houve aplicação dos recursos no mercado financeiro.
6. Com referência ao PNATE/2007, a matriz apontou as seguintes irregularidades (peça 6, p.140-141) :
- Os pagamentos destinados à aquisição de combustível ou óleos lubrificantes ultrapassaram o limite de 20%.
- Consta no extrato bancário da conta específica do programa cheque não declarado no Demonstrativo da Execução da Receita e da Despesa e de Pagamentos Efetuados.
- Não houve aplicação dos recursos no mercado financeiro.
7. Quanto ao PNAE/2007, a matriz de responsabilização apontou as seguintes irregularidades (peça 6, p.141) :
- Pagamentos de tarifas bancárias na conta específica do programa.
8. Em relação ao PNAE/2011, a matriz de responsabilização apontou a seguinte irregularidade (peça 6, p.141) :
- Omissão no dever legal de prestar contas.
9. A responsável arrolada na fase interna foi devidamente notificada, segundo o quadro VI do Relatório de TCE (peça 6, p. 154-155) , e diante da ausência de justificativas para elidir as irregularidades e da não devolução dos recursos, instaurou-se a devida tomada de contas especial.
10. No relatório de TCE n. 66/2018 (peça 6, p.143-157) , o tomador de contas concluiu que o prejuízo importava no valor original de R$ 119.216,92, atualizado até 1/1/2017 em R$ 202.649,18, imputando responsabilidade individual à Sra. Odete Teixeira Magalhães (CPF XXX.601.771-XX) , Ex-Prefeita Municipal (gestões 2005-2008 e 2009-2012) , na condição de gestora dos recursos.
11. Em 21/3/2019, a Controladoria-Geral da União emitiu o Relatório de Auditoria (peça 7, p.1-4) , em concordância com o relatório do tomador de contas. O Certificado de Auditoria e o Parecer do Dirigente do Órgão de Controle Interno concluíram pela irregularidade das contas (peça 7, p.5-6) .
12. Em 29/3/2019, o Ministro responsável pela área atestou haver tomado conhecimento das conclusões contidas no Relatório e Certificado de Auditoria, bem como no Parecer do Dirigente do Órgão de Controle Interno (peça 8) , que opinaram pela irregularidade das contas, sendo encaminhado o processo ao Tribunal.
13. No âmbito da SECEX/TCE, constatou-se que não houve o transcurso de mais de dez anos das irregularidades, sem que tenha havido a notificação da responsável pela autoridade administrativa federal competente (art. 6º, inciso II, c/c art. 19 da IN/TCU 71/2012, modificada pela IN/TCU 76/2016) , uma vez que os fatos geradores ocorreram de 2005 a 2012, sendo a responsável notificada, com relação às irregularidades, conforme a seguir:
- Convênio n. 824009/2005 - Ofício n. 1977/2011 de 18/10/2011 (peça 5, p. 94-95) e AR de 21/10/2011 (peça 5, p.108) ;
- PNATE/2006, PNATE 2007 e PNAE/2007 - Ofício n. 955/2015 de 30/11/2015 (peça 5, p.222-228) e AR de 4/12/2015 (peça 5, p. 233) ;
- PNAE/2011 - Oficio n. 14556/2017 de 19/05/2017 (peça 6, p. 79-80) e AR de 6/6/2017 (peça 6, p. 83) .
14. Verificou-se, inicialmente, que o valor atualizado do débito apurado (sem juros) em 1/1/2017 era de R$ 202.649,18, portanto superior ao limite mínimo de R$ 100.000,00, na forma estabelecida pelo art. 6º, inciso I, e art. 19 da IN/TCU 71/2012, modificada pela IN/TCU 76/2016.
15. Informou-se, ainda, que não foram encontrados débitos imputáveis à Sra. Odete Teixeira Magalhães (CPF XXX.601.771-XX) , Ex-Prefeita Municipal de Teresina de Goiás/GO (gestões 2005-2008 e 2009-2012) , em processos em aberto neste Tribunal, estando a tomada de contas especial devidamente constituída.
16. Da análise dos documentos presentes nos autos, a SECEX/TCE constatou que a Sra. Odete Teixeira Magalhães (CPF XXX.601.771-XX) , Ex-Prefeita Municipal de Teresina de Goiás/GO (gestões 2005-2008 e 2009-2012) , era a pessoa responsável pela gestão dos recursos federais recebidos à conta do convênio n° 824009/2005, celebrado entre a Prefeitura Municipal e o Fundo Nacional de Desenvolvimento da Educação - FNDE, além da gestão dos recursos federais repassados pelo Programa Nacional de Apoio ao Transporte Escolar - PNATE, referente aos exercícios de 2006 e 2007, e do Programa Nacional de Alimentação Escolar - PNAE referente aos exercícios de 2007 e 2011.
17. Observou-se, igualmente, que na quase totalidade dos programas, a ex-prefeita também era responsável pela prestação de contas. Quanto ao Programa Nacional de Alimentação Escolar - PNAE referente ao exercício 2011, em que pese o prazo de prestação de contas ter se encerrado em 30/4/2013, durante a gestão do sucessor, Sr. Joaquim Miranda (gestão 2013-2016) , não há que se falar em corresponsabilidade, visto que foram adotadas as medidas legais de resguardo ao erário, consoante registrado no Sistema de Gestão de Prestação de Contas - SIGPC, avistando-se representação criminal e ação judicial interposta contra a responsável (peça 6, p.37 e 89) .
18. Consta que foi dada oportunidade de defesa, na fase interna, à Sra. Odete Teixeira Magalhães, em obediência aos princípios constitucionais que asseguram o direito ao contraditório e à ampla defesa (art. 5º, inciso LV, da Constituição Federal) , conforme detalhado no item 'Análise dos Pressupostos de Procedibilidade da IN/TCU 71/2012', subitem 'Prejuízo ao Contraditório e à Ampla Defesa' da instrução anterior (peça 15) . Entretanto, a responsável não apresentou justificativas de modo a elidir as irregularidades, nem recolheu o montante devido aos cofres do FNDE, razão pela qual sua responsabilidade foi mantida.
19. Cumpre mencionar que o município de Teresina de Goiás/GO foi fiscalizado, mediante o 20ª sorteio do Projeto de Fiscalização a partir de Sorteios Públicos, realizado pela Controladoria-Geral da União - CGU, atual Ministério da Transparência, Fiscalização e Controle, no período de 2 a 30/7/2007, sendo emitido o Relatório de Fiscalização n. 00948 (peça 6, p.90-93) , constatando irregularidades e impropriedades na execução do convênio n. 824009/2005, PNATE 2006 e 2007 e PNAE 2007.
20. Em relação ao convênio n. 824009/2005, celebrado com a Prefeitura Municipal, tendo por objeto (...) conceder apoio financeiro para o desenvolvimento de ações que visam assegurar a promoção, na prática educativa, de atitudes e valores indispensáveis à formação da cidadania plena, proporcionar a melhoria da rede física escolar, valorizar a diversidade étnico racial e desenvolver a autoestima dos professores nas comunidades remanescentes de quilombos, com vigência estipulada para o período de 5/12/2005 a 24/11/2007 (Siafi) , os autos foram encaminhados à área técnica, para verificação quanto ao cumprimento do objeto e objetivos, sendo emitido, ao final, o Parecer Técnico de Execução Física de Objeto Financiado s/n., de 18/08/2015 (peça 5, p. 87-93) , o qual sugeriu a reprovação do objeto, nos seguintes termos:
'6. Pendências Diligenciadas Não Atendidas Pelo Município
Os Itens abaixo descritos não foram enviados ao FNDE, conforme Diligência n° 293/2014 - CGEST/DIGAP/FNDE, de 22.07.2014. O não envio dos documentos solicitados, no prazo estabelecido, foi considerado como não existentes e sua falta trouxe como consequências legais, a glosa total dos valores conveniados. a) Memorial Descritivo e Especificações Técnicas; b) Comprovante de Dominialidade do Terreno; c) Termo de Recebimento Definitivo; d) Relatório de Cumprimento do Objeto; e) Planilha contratada; f) Planilha de Medições Acumuladas; g) Relatório de Vistoria Final.
 (...) 
8. Conclusão
Considerando-se o exposto nos itens acima, pode-se concluir que o objeto executado está: Reprovado totalmente, devendo os recursos ser devolvidos ao erário na sua totalidade.'
21. O Parecer Conclusivo n. 445/2016/DIPRE/COAPC/CGCAP/DIFIN, de 29/11/2016 (peça 5, p.78-86) , não aprovou as contas do convênio, sob a responsabilidade da Sra. Odete Teixeira Magalhães, relatando o que se segue:
'6.1.7. Assim, foi realizada a análise das contas, cujas constatações constam da Informação n. 488/2013-DIPRE/COAPC/CGCAP/DIFIN/FNDE, de 18.11.2013 (fls. 265/269) , oportunidade em que restaram evidenciadas as pendências abaixo: a) Intempestividade de apresentação da prestação de contas do Convênio em 26.03.2010, visto que o prazo para esse fim expirou em 23.01.2008; b) Não aplicação dos recursos no mercado financeiro, ocasionando rendimentos não auferidos na ordem de R$ 588,39; c) Ausência dos procedimentos licitatórios referentes às empresas Irriga Máquinas e Implementos Ltda. (R$ 7.448,00) , e Fort Ouro Produtos Agropecuários e Implementos Ltda. (R$ 784,00) ; d) Movimentação de recursos alheios ao Convênio na conta específica, o que prejudicou a aferição dos rendimentos de aplicação financeira e o saldo do Convênio; e) Divergência entre a despesa demonstrada na Relação de Pagamentos, na ordem de R$ 12.500,00, no dia 23.11.2007, e o debitado nos extratos, no valor de R$ 12.250,00. f) Não envio do comprovante de recolhimento do saldo, que, conforme Anexos de prestação de contas, foi de R$ 824,00.
 (...) 
6.1.13. Desta forma, considerando todo o exposto, e diante da impossibilidade de realizar o nexo de causalidade entre a receita e a execução do Objeto e dos Objetivos pactuados, somos pela não aprovação das contas do Convênio em tela, sem prejuízo de informar que, caso os responsáveis se manifestem, no sentido de enviar documentação capaz de elidir as irregularidades constatadas, as pendências citadas no subitem 6.1.7 permanecerão e deverão ser sanadas.'
22. Importa destacar que as ações do convênio previam a capacitação de professores, aquisição de equipamentos e construção de escolas (reforma da escola municipal Tia Adesuíta) , sendo verificado pelo FNDE o não envio de documentos que comprovassem a execução dos serviços, conforme peça 5, p. 67 e 70, reprovando-se a totalidade dos recursos repassados.
23. Quanto à execução dos programas PNATE 2006 e PNATE 2007, segundo o Relatório de TCE (peça 6, p.143-157) , foram impugnadas despesas referentes à manutenção de veículos da frota, pagamentos destinados à aquisição de combustível ou óleos lubrificantes que ultrapassaram o limite de 20% sobre o total da despesa informada, não aplicação dos recursos no mercado financeiro e cheque não declarado no Demonstrativo da Execução da Receita e da Despesa e de Pagamentos Efetuados.
24. Com relação às despesas impugnadas na manutenção de veículos (PNATE 2006) , nas quais o tomador de contas apontou divergências na atividade econômica de empresas, consoante pesquisas no site da Receita Federal, condicionando a aprovação à apresentação de documentação adicional, foram desconsiderados os valores exigidos (de R$ 1.144,00 e R$ 645,00) , face à existência das notas fiscais que comprovam as despesas realizadas com a frota (peça 6, p.17) , retratando-se impropriedade formal na prestação de contas.
25. No tocante aos pagamentos destinados à aquisição de combustível ou óleos lubrificantes que ultrapassaram o limite de 20% (PNATE 2006 e PNATE 2007) , a jurisprudência deste Tribunal construiu entendimento no sentido de não considerar como débito o excesso de limite de gastos com combustíveis no âmbito do PNATE (Acórdãos 475/1997, 708/1997 e 1.590/2010, da 2ª Câmara, Acórdãos 388/1998 e 3.719/2009, da 1ª Câmara, e Acórdão 1313/2009-TCU-Plenário) , devendo ser excluído o referido débito.
26. Já quanto à não aplicação de recursos no mercado financeiro, verificaram-se débitos irrisórios no PNATE 2006 e PNATE 2007, segundo o Relatório de TCE, nos valores de R$ 12,51 e R$ 1,52, que não serão considerados, visto a baixa materialidade. Consta na execução do PNATE 2007 um cheque descontado em 5/9/2007 sob o n. 850086, no valor de R$ 3.357,00, que não foi identificado no Demonstrativo da Execução da Receita e da Despesa e de Pagamentos Efetuados. Neste caso, a impugnação deve persistir, considerando a não comprovação da boa e regular aplicação dos recursos.
27. Com relação ao PNAE 2007, no qual foram impugnadas tarifas bancárias, em um valor de R$ 34,00, segundo o Relatório de TCE, a jurisprudência do TCU é no sentido de que não cabe condenação em débito decorrente de despesas oriundas da simples utilização da conta corrente, desde que não seja consequência de comportamento inadequado por parte do titular da conta bancária, conforme Acórdão 912/2014-TCU-Plenário, 6.197/2016-TCU-1ª Câmara, 4.661/2017-TCU-1ª Câmara, todos de relatoria do Ministro Benjamin Zymler, e Acórdão 7596/2017-TCU-Segunda Câmara, de relatoria do Ministro Augusto Nardes. O caso em tela não se enquadra como comportamento inadequado da titular, uma vez que as tarifas cobradas decorrem do pagamento de serviços e extratos bancários, entendendo-se, assim, pela desconsideração do débito.
28. No que tange ao PNAE 2011, segundo informação do Relatório do Tomador de Contas, transcorrido o prazo assinalado, a Sra. Odete Teixeira Magalhães foi cientificada quanto à omissão no dever legal de prestar contas, e, diante da inércia quanto à apresentação dos documentos, aliada ao fato de que o Prefeito sucessor tomou as medidas legais de resguardo ao erário, foi responsabilizada individualmente.
29. De acordo com as análises empreendidas na fase instrutória, as irregularidades descritas no relatório do tomador de contas, bem como as respectivas condutas identificadas que deram origem a esta TCE, foram descritas, ao final, na proposta de encaminhamento e matriz de responsabilização. Cumpre salientar que a conduta do administrador que apresenta a prestação de contas de forma incompleta, ou não a apresenta, configura violação ao princípio do dever de prestar contas, notadamente quanto à necessidade de apresentar documentação capaz de comprovar a regular aplicação dos recursos federais. A não prestação das contas ou a prestação de contas de forma incompleta representa violação de normas e princípios constitucionais e legais fundamentais, a exemplo dos princípios da legalidade, moralidade e publicidade, ensejando, pela gravidade, punição ao gestor faltoso.
30. No caso concreto, foi apurada a não comprovação da consecução do objeto e objetivos pactuados no Convênio n. 824009/2005, com impugnação do valor total repassado de R$ 52.772,94, além da não comprovação da boa e regular aplicação dos recursos repassados mediante o PNATE 2007, considerando cheque não declarado no Demonstrativo da Execução da Receita e da Despesa e de Pagamentos Efetuados, no valor de R$ 3.357,00, e omissão no dever de prestar contas do PNAE 2011, com exigência da totalidade dos recursos repassados de R$ 46.260,00, atualizados desde as respectivas datas dos repasses.
31. Em consulta aos sistemas corporativos do instaurador (SIGPC) em 3/6/2020, consoante peças 11-14, consta que a responsável ainda não havia sanado as contas do convênio n. 824009/2005, nem as contas dos programas governamentais PNATE 2006, PNATE 2007, PNAE 2007 e PNAE 2011, as quais continuam em situação 'inadimplente' ou 'omisso'.
32. Considerando que não se verificou nexo de causalidade entre as despesas realizadas e o objeto dos respectivos ajustes, segundo análise efetuada, propôs-se a citação da responsável, Sra. Odete Teixeira Magalhães (CPF XXX.601.771-XX) , Ex-Prefeita Municipal de Teresina de Goiás/GO (gestões 2005-2008 e 2009-2012) , para apresentação de alegações de defesa e/ou recolhimento dos valores devidos.
33. Adicionalmente, considerando que as contas do PNAE 2011 não foram apresentadas pelo prefeito sucessor, porém, foram tomadas as medidas legais de resguardo ao erário, propôs-se efetuar a audiência da mesma responsável, Sra. Odete Teixeira Magalhães, para apresentação de razões de justificativa por não disponibilizar as condições materiais mínimas e necessárias para que o sucessor pudesse apresentar a prestação de contas.
34. Na instrução inicial (peça 20) , analisando-se os documentos nos autos, concluiu-se pela necessidade de realização de citação e audiência da responsável, conforme abaixo:
'a) realizar a citação da responsável, com fundamento nos arts. 10, § 1º, e 12, incisos I e II, da Lei 8.443/1992 c/c o art. 202, incisos I e II, do RI/TCU, para que, no prazo de quinze dias, em decorrência das condutas praticadas, apresente alegações de defesa e/ou recolha, aos cofres do Fundo Nacional de Desenvolvimento da Educação - FNDE, as quantias indicadas, atualizadas monetariamente, a partir das respectivas datas dos débitos até o efetivo recolhimento, abatendo-se na oportunidade a quantia eventualmente ressarcida, na forma da legislação em vigor, conforme a seguir:
Irregularidade1: não comprovação da boa e regular aplicação dos recursos federais repassados ao município de Teresina de Goiás/GO, face a não demonstração da consecução do objeto e objetivos pactuados no Convênio nº 824009/2005, considerando o não encaminhamento dos seguintes documentos solicitados: a) Memorial Descritivo e Especificações Técnicas; b) Comprovante de Dominialidade do Terreno; c) Termo de Recebimento Definitivo; d) Relatório de Cumprimento do Objeto; e) Planilha contratada; f) Planilha de Medições Acumuladas; g) Relatório de Vistoria Final.
Evidências da irregularidade: relatório de TCE n. 66/2018 (peça 6, p.143-157) , Parecer Conclusivo nº 445/2016 de 29/11/2016 (peça 5, p.78-86) , Parecer Técnico de Execução Física de Objeto Financiado s/n° de 18/08/2015 (peça 5, p.87-93) .
Normas infringidas: art. 37, caput, c/c o art. 70, parágrafo único, da Constituição da República Federativa do Brasil; art. 93, do Decreto-lei 200/1967; art. 66, do Decreto 93.872/1986; - Termo de Convênio nº 824009/2005.
Responsável: Odete Teixeira Magalhães (CPF XXX.601.771-XX) , Ex-Prefeita Municipal de Teresina de Goiás/GO (gestões 2005-2008 e 2009-2012) .
Débito: 
	Data do crédito
	Valor histórico (R$) 

	29/12/2005
	52.772,94

Valor atualizado (sem juros) em 23/6/2020: R$ 110.981,49
Cofre credor: Fundo Nacional de Desenvolvimento da Educação.
Conduta: não demonstrar a consecução do objeto e objetivos pactuados no Convênio nº 824009/2005, celebrado entre a Prefeitura Municipal de Teresina de Goiás/GO e o Fundo Nacional de Desenvolvimento da Educação - FNDE, não encaminhando os documentos solicitados pelo FNDE, cuja ausência impediu a comprovação da boa e regular aplicação dos recursos.
Nexo de causalidade: a conduta descrita impediu o estabelecimento do nexo causal entre as possíveis despesas efetuadas com os recursos recebidos, no âmbito do instrumento em questão.
Culpabilidade: não há excludentes de ilicitude, de culpabilidade e de punibilidade; é razoável supor que o responsável tinha consciência da ilicitude de sua conduta; era exigível conduta diversa da praticada, qual seja, comprovar a boa e regular aplicação dos recursos.
Irregularidade2: impugnação de despesas do Programa Nacional de Apoio ao Transporte Escolar - PNATE 2007, considerando cheque não declarado no Demonstrativo da Execução da Receita e da Despesa e de Pagamentos Efetuados no valor de R$ 3.357,00.
Evidência da irregularidade: relatório de TCE n. 66/2018 (peça 6, p.143-157) e Parecer n.151/2016 (peça 6, 9-10) .
Normas infringidas: art. 37, caput, c/c o art. 70, parágrafo único, da Constituição da República Federativa do Brasil; art. 93, do Decreto-lei 200/1967; art. 66, do Decreto 93.872/1986; Resolução CD/FNDE n. 10, de 02 de abril de 2007.
Responsável: Odete Teixeira Magalhães (CPF XXX.601.771-XX) , Ex-Prefeita Municipal de Teresina de Goiás/GO (gestões 2005-2008 e 2009-2012) .
Débito: 
	Data de ocorrência
	Valor histórico (R$) 

	5/9/2007
	3.357,00

Valor atualizado do débito (sem juros) em 23/6/2020: R$ 6.634,10
Conduta: não declarar cheque descontado em 5/9/2007, sob o n. 850086, no valor de R$ 3.357,00, no Demonstrativo da Execução da Receita e da Despesa e de Pagamentos Efetuados, da prestação de contas do Programa Nacional de Apoio ao Transporte Escolar - PNATE 2007.
Nexo de causalidade: a conduta descrita impediu o estabelecimento do nexo causal entre as possíveis despesas efetuadas com os recursos recebidos, no âmbito do instrumento em questão.
Culpabilidade: não há excludentes de ilicitude, de culpabilidade e de punibilidade; é razoável supor que o responsável tinha consciência da ilicitude de sua conduta; era exigível conduta diversa da praticada, qual seja, comprovar a boa e regular aplicação dos recursos.
Irregularidade3: não comprovação da boa e regular aplicação dos recursos, diante da omissão no dever de prestar contas do Programa Nacional de Alimentação Escolar - PNAE 2011.
Evidência da irregularidade: relatório de TCE n. 66/2018 (peça 6, p.143-157) e Informação n.1461/2017 (peça 6, p.87-88) .
Normas infringidas: art. 37, caput, c/c o art. 70, parágrafo único, da Constituição da República Federativa do Brasil; art. 93, do Decreto-lei 200/1967; art. 66, do Decreto 93.872/1986; Resolução/CD/FNDE n. 38, de 16/07/2009.
Responsável: Odete Teixeira Magalhães (CPF XXX.601.771-XX) , Ex-Prefeita Municipal de Teresina de Goiás/GO (gestões 2005-2008 e 2009-2012) .
Débito:
	Data do crédito
	Valor histórico (R$) 

	17/3/2011
	4.626,00

	4/4/2011
	4.626,00

	5/5/2011
	4.626,00

	3/6/2011
	4.626,00

	4/10/2011
	18.504,00

	3/11/2011
	4.626,00

	2/12/2011
	4.626,00

Valor atualizado do débito (sem juros) em 23/6/2020: R$ 73.790,01
Conduta: não demonstrar a boa e regular aplicação dos recursos federais recebidos do Programa Nacional de Alimentação Escolar - PNAE no exercício de 2011, em face da omissão na prestação de contas, cujo prazo encerrou-se em 30/4/2013.
Nexo de causalidade: a conduta descrita impediu o estabelecimento do nexo causal entre as possíveis despesas efetuadas com os recursos recebidos, no âmbito do instrumento em questão.
Culpabilidade: não há excludentes de ilicitude, de culpabilidade e de punibilidade; é razoável supor que o responsável tinha consciência da ilicitude de sua conduta; era exigível conduta diversa da praticada, qual seja, comprovar a boa e regular aplicação dos recursos.
b) realizar a audiência da responsável abaixo indicada, com fundamento nos arts. 10, § 1º, e 12, incisos I e III, da Lei 8.443/1992, c/c o art. 202, incisos I e III, do RI/TCU, para que, no prazo de quinze dias, apresente razões de justificativa quanto às condutas praticadas que geraram as irregularidades demonstradas a seguir:
Irregularidade: não disponibilização das condições materiais mínimas e necessárias para que o seu sucessor pudesse apresentar a prestação de contas do Programa Nacional de Alimentação Escolar (PNAE) , no exercício de 2011, cujo prazo encerrou-se em 30/4/2013.
Evidências da irregularidade: Informação n.1461/2017 (peça 6, p.87-88) .
Normas infringidas: art. 37, caput, c/c o art. 70, parágrafo único, da Constituição da República Federativa do Brasil; art. 93, do Decreto-lei 200/1967; art. 66, do Decreto 93.872/1986; Resolução/CD/FNDE n. 38, de 16/07/2009.
Responsável: Odete Teixeira Magalhães (CPF XXX.601.771-XX) , Ex-Prefeita Municipal de Teresina de Goiás/GO (gestões 2005-2008 e 2009-2012) .
Conduta: não disponibilizar as condições materiais mínimas e necessárias para que o seu sucessor pudesse apresentar a prestação de contas do Programa Nacional de Alimentação Escolar em 2011.
Nexo de causalidade: a conduta descrita impediu o estabelecimento do nexo causal entre as possíveis despesas efetuadas com os recursos recebidos, no âmbito do instrumento em questão.
Culpabilidade: não há excludentes de ilicitude, de culpabilidade e de punibilidade; é razoável supor que o responsável tinha consciência da ilicitude de sua conduta; era exigível conduta diversa da praticada, qual seja, desincumbir-se do seu dever por meio da apresentação da prestação de contas.'
35. Em cumprimento ao pronunciamento da unidade (peça 17) , foram efetuadas a citação e a audiência do responsável, Odete Teixeira Magalhães (CPF XXX.601.771-XX) , Ex-Prefeita Municipal de Teresina de Goiás/GO (gestões 2005-2008 e 2009-2012) , nos moldes adiante:
	Comunicação: Ofício 31899/2020-TCU/Seproc (peça 19) .
Data da Expedição: 25/6/2020.
Data da Ciência: 24/7/2020 (peça 20) .
Nome Recebedor: Jackson Jose Magalhães.
Observação: Ofício enviado para o endereço da responsável, conforme pesquisa de endereço no sistema da Receita Federal (peça 18) .
Fim do prazo para a defesa: 8/8/2020.
	
35. Transcorrido o prazo regimental, a responsável permaneceu silente, devendo ser considerada revel, nos termos do art. 12, §3º, da Lei 8.443/1992.
EXAME TÉCNICO
Da validade das notificações:
36. Preliminarmente, cumpre tecer breves considerações sobre a forma como são realizadas as comunicações processuais no TCU. A esse respeito, destacam-se o art. 179, do Regimento Interno do TCU (Resolução 155, de 4/12/2002) e o art. 4º, inciso III, § 1º, da Resolução TCU 170, de 30 de junho de 2004, in verbis:
'Art. 179. A citação, a audiência ou a notificação, bem como a comunicação de diligência, farse-ão:
I - mediante ciência da parte, efetivada por servidor designado, por meio eletrônico, fac-símile, telegrama ou qualquer outra forma, desde que fique confirmada inequivocamente a entrega da comunicação ao destinatário;
II - mediante carta registrada, com aviso de recebimento que comprove a entrega no endereço do destinatário;
III - por edital publicado no Diário Oficial da União, quando o seu destinatário não for localizado
 (...) '
'Art. 3º As comunicações serão dirigidas ao responsável, ou ao interessado, ou ao dirigente de órgão ou entidade, ou ao representante legal ou ao procurador constituído nos autos, com poderes expressos no mandato para esse fim, por meio de:
I - correio eletrônico, fac-símile ou telegrama;
II - servidor designado;
III - carta registrada, com aviso de recebimento;
IV - edital publicado no Diário Oficial da União, quando o seu destinatário não for localizado, nas hipóteses em que seja necessário o exercício de defesa.
Art. 4º. Consideram-se entregues as comunicações:
I - efetivadas conforme disposto nos incisos I e II do artigo anterior, mediante confirmação da ciência do destinatário;
II - realizadas na forma prevista no inciso III do artigo anterior, com o retorno do aviso de recebimento, entregue comprovadamente no endereço do destinatário;
III - na data de publicação do edital no Diário Oficial da União, quando realizadas na forma prevista no inciso IV do artigo anterior.
§ 1º O endereço do destinatário deverá ser previamente confirmado mediante consulta aos sistemas disponíveis ao Tribunal ou a outros meios de informação, a qual deverá ser juntada ao respectivo processo.
 (...) '
37. Bem se vê, portanto, que a validade da citação via postal não depende de que o aviso de recebimento seja assinado pelo próprio destinatário da comunicação, o que dispensa, no caso em tela, a entrega do AR em 'mãos próprias'. A exigência da norma é no sentido de o Tribunal verificar se a correspondência foi entregue no endereço correto, residindo aqui a necessidade de certeza inequívoca.
38. Não é outra a orientação da jurisprudência do TCU, conforme se verifica dos julgados a seguir transcritos:
'São válidas as comunicações processuais entregues, mediante carta registrada, no endereço correto do responsável, não havendo necessidade de que o recebimento seja feito por ele próprio.' (Acórdão 3648/2013-TCU-Segunda Câmara, Relator Ministro JOSÉ JORGE) ;
'É prescindível a entrega pessoal das comunicações pelo TCU, razão pela qual não há necessidade de que o aviso de recebimento seja assinado pelo próprio destinatário. Entregandose a correspondência no endereço correto do destinatário, presume-se o recebimento da citação.' (Acórdão 1019/2008-TCU-Plenário, Relator Ministro BENJAMIN ZYMLER) ;
'As comunicações do TCU, inclusive as citações, deverão ser realizadas mediante Aviso de Recebimento - AR, via Empresa Brasileira de Correios e Telégrafos, bastando para sua validade que se demonstre que a correspondência foi entregue no endereço correto.' (Acórdão 1526/2007-TCU-Plenário, Relator Ministro AROLDO CEDRAZ) .
39. A validade do critério de comunicação processual do TCU foi referendada pelo Supremo Tribunal Federal, nos termos do julgamento do MS-AgR 25.816/DF, por meio do qual se afirmou a desnecessidade da ciência pessoal do interessado, entendendo-se suficiente a comprovação da entrega do 'AR' no endereço do destinatário:
'Ementa: agravo regimental. Mandado de segurança. Desnecessidade de intimação pessoal das decisões do tribunal de contas da união. art. 179 do regimento interno do TCU. Intimação do ato impugnado por carta registrada, iniciado o prazo do art. 18 da lei n. 1.533/51 da data constante do aviso de recebimento. Decadência reconhecida. Agravo improvido.
O envio de carta registrada com aviso de recebimento está expressamente enumerado entre os meios de comunicação de que dispõe o Tribunal de Contas da União para proceder às suas intimações.
O inciso II do art. 179 do Regimento Interno do TCU é claro ao exigir apenas a comprovação da entrega no endereço do destinatário, bastando o aviso de recebimento simples.'
Da revelia da responsável Odete Teixeira Magalhães.
40. No caso vertente, a citação da responsável se deu em endereço proveniente de pesquisas de endereços realizadas pelo TCU (vide parágrafos acima) , na base de endereços constantes do sistema CPF da Receita Federal (peça 18) . A entrega dos ofícios citatórios nesses endereços ficou comprovada conforme quadro detalhado no parágrafo 35 desta instrução.
41. Nos processos do TCU, a revelia não leva à presunção de que seriam verdadeiras todas as imputações levantadas contra os responsáveis, diferentemente do que ocorre no processo civil, em que a revelia do réu opera a presunção da verdade dos fatos narrados pelo autor (Acórdão 1009/2018-TCU-Plenário, Relator: Bruno Dantas; 2369/2013 - TCU - Plenário, Relator: Benjamin Zymler e 2449/2013 - TCU - Plenário, Relator: Benjamin Zymler) . Dessa forma, a avaliação da responsabilidade do agente não pode prescindir da prova existente no processo ou para ele carreada.
42. Ao não apresentar sua defesa, a responsável deixou de produzir prova da regular aplicação dos recursos sob sua responsabilidade, em afronta às normas que impõem aos gestores públicos a obrigação legal de, sempre que demandados pelos órgãos de controle, apresentar os documentos que demonstrem a correta utilização das verbas públicas, a exemplo do contido no art. 93 do Decreto-Lei 200/1967: 'Quem quer que utilize dinheiros públicos terá de justificar seu bom e regular emprego na conformidade das leis, regulamentos e normas emanadas das autoridades administrativas competentes.'
43. Mesmo as alegações de defesa não sendo apresentadas, considerando o princípio da verdade real que rege esta Corte, procurou-se buscar, em manifestações da responsável na fase interna desta tomada de contas especial, se havia algum argumento que pudesse ser aproveitado a seu favor. Entretanto, nesta TCE, a responsável não se manifestou na fase interna, não havendo, assim, nenhum argumento que possa vir a ser analisado.
44. Em consulta aos sistemas corporativos do instaurador (SIGPC) , realizada na data de 15/9/2020, verifica-se que a responsável ainda não apresentou contas junto ao instaurador, continuando inadimplente (peças 22-25) .
45. Em se tratando de processo em que a parte interessada não se manifestou acerca das irregularidades imputadas, não há elementos para que se possa efetivamente aferir e reconhecer a ocorrência de boa-fé na conduta da responsável, podendo este Tribunal, desde logo, proferir o julgamento de mérito pela irregularidade das contas, conforme os termos dos §§ 2º e 6º do art. 202 do Regimento Interno do TCU (Acórdão 2064/2011-TCU-Primeira Câmara (relator: Ubiratan Aguiar) , 6.182/2011-TCU-1ª Câmara (relator: Weber de Oliveira) , 4.072/2010-TCU-1ª Câmara (Relator: Valmir Campelo) , 1.189/2009-TCU-1ª Câmara (Relator: Marcos Bemquerer) , 731/2008-TCU-Plenário (Relator: Aroldo Cedraz) .
Dessa forma, a responsável Odete Teixeira Magalhães (CPF XXX.601.771-XX) , Ex-Prefeita Municipal de Teresina de Goiás/GO (gestões 2005-2008 e 2009-2012) deve ser considerada revel, nos termos do art. 12, §3º, da Lei 8.443/1992, devendo as contas serem julgadas irregulares, condenando-a ao débito apurado e aplicando-lhe a multa prevista no art. 57 da Lei 8.443/1992.
Prescrição da Pretensão Punitiva
46. Vale ressaltar que a pretensão punitiva do TCU, conforme Acórdão 1441/2016-TCU-Plenário, Relator: Benjamin Zymler, que uniformizou a jurisprudência acerca dessa questão, subordina-se ao prazo geral de prescrição indicado no art. 205 do Código Civil, que é de dez anos, contado da data de ocorrência da irregularidade sancionada, nos termos do art. 189 do Código Civil, sendo este prazo interrompido pelo ato que ordenar a citação, a audiência ou a oitiva do responsável.
47. No caso em exame, a perspectiva de aplicação de sanções é alcançada pela prescrição, quanto à execução do Convênio n. 824009/2005, PNATE 2006 e 2007, e do PNAE 2007. No tocante ao PNAE 2011, uma vez que a irregularidade sancionada ocorreu em 1/5/2013, após o prazo de prestação de contas (30/4/2013) , e o ato de ordenação da citação ocorreu neste ano (2020) , interrompendo a prescrição (peça 17) , ainda não ocorreu a prescrição da pretensão punitiva.
48. Cumpre observar, ainda, que a conduta da responsável, consistente nas irregularidades 'não comprovação da boa e regular aplicação dos recursos, diante da omissão no dever de prestar contas do Programa Nacional de Alimentação Escolar - PNAE 2011' e 'não disponibilização das condições materiais mínimas e necessárias para que o seu sucessor pudesse apresentar a prestação de contas do Programa Nacional de Alimentação Escolar (PNAE) , no exercício de 2011, cujo prazo encerrou-se em 30/4/2013', configuram violação não só às regras legais, mas também aos princípios basilares da administração pública, eis que, em última análise, ocorre o comprometimento da necessária satisfação à sociedade sobre o efetivo emprego dos recursos públicos postos à disposição da municipalidade, por força do instrumento de repasse em questão.
49. Nesses casos, em que fica evidente a falta de transparência e lisura, não há como afastar as suspeitas sempre presentes de que a totalidade dos recursos públicos federais, transferida ao município, tenha sido integralmente desviada, em prol de gestor ímprobo, ou de pessoas por ele determinadas, a revelar grave inobservância de dever de cuidado no trato com a coisa pública, isto é, ato praticado com culpa grave, pois, na espécie, a conduta do responsável se distancia daquela que seria esperada de um administrador público minimante diligente, num claro exemplo de erro grosseiro a que alude o art. 28 do Decreto-lei 4.657/1942 (Lei de Introdução às Normas do Direito Brasileiro) , incluído pela Lei 13.655/2018 (Acórdão 1689/2019-TCU-Plenário, Relator: Ministro Augusto Nardes; Acórdão 2924/2018-TCU-Plenário, Relator: Ministro José Múcio Monteiro; Acórdão 2391/2018-TCU-Plenário, Relator: Ministro Benjamin Zymler) .
CONCLUSÃO
50. Em face da análise promovida na seção 'Exame Técnico', verifica-se que a responsável Odete Teixeira Magalhães (CPF XXX.601.771-XX) , Ex-Prefeita Municipal de Teresina de Goiás/GO (gestões 2005-2008 e 2009-2012) , não logrou comprovar a boa e regular aplicação dos recursos, e instada a se manifestar, optou pelo silêncio, configurando a revelia, nos termos do §3º, do art. 12, da Lei 8.443/1992. Ademais, inexistem nos autos elementos que demonstrem a ocorrência de outros excludentes de culpabilidade.
51. Dessa forma, identificado dano ao erário, devese instaurar e julgar o processo de tomada de contas especial para responsabilizar seus agentes causadores, respeitando o direito ao contraditório e à ampla defesa, independentemente de quando ocorreram os atos impugnados.
52. Verifica-se também que não houve a prescrição da pretensão punitiva para o caso referente às contas do PNAE 2011, conforme análise já realizada.
53. Tendo em vista que não constam dos autos elementos que permitam reconhecer a boa-fé da responsável, sugere-se que as suas contas sejam julgadas irregulares, nos termos do art. 202, § 6º, do Regimento Interno do TCU, com a imputação do débito atualizado monetariamente e acrescido de juros de mora, nos termos do art. 202, §1º do Regimento Interno do TCU, descontado o valor eventualmente recolhido, com a aplicação da multa prevista no art. 57 da Lei 8.443/1992.
54. Por fim, como não houve elementos que pudessem modificar o entendimento acerca das irregularidades em apuração, mantém-se a matriz de responsabilização presente ao final desta instrução.
PROPOSTA DE ENCAMINHAMENTO
55. Diante do exposto, submetemos os autos à consideração superior, propondo ao Tribunal:
a) considerar revel a responsável Odete Teixeira Magalhães (CPF XXX.601.771-XX) , Ex-Prefeita Municipal de Teresina de Goiás/GO (gestões 2005-2008 e 2009-2012) , para todos os efeitos, dando-se prosseguimento ao processo, com fulcro no art. 12, § 3º, da Lei 8.443/1992;
b) julgar irregulares, nos termos dos arts. 1º, inciso I, 16, inciso III, alíneas 'b' e 'c', da Lei 8.443/1992, c/c os arts. 19 e 23, inciso III, da mesma Lei, as contas da responsável Odete Teixeira Magalhães (CPF XXX.601.771-XX) , Ex-Prefeita Municipal de Teresina de Goiás/GO (gestões 2005-2008 e 2009-2012) , condenando-a ao pagamento das importâncias a seguir especificadas, atualizadas monetariamente e acrescidas dos juros de mora, calculadas a partir das datas discriminadas até a data da efetiva quitação do débito, fixando-lhe o prazo de quinze dias, para que comprove, perante o Tribunal, o recolhimento das referidas quantias aos cofres do Fundo Nacional de Desenvolvimento da Educação, nos termos do art. 23, inciso III, alínea 'a', da citada lei, c/c o art. 214, inciso III, alínea 'a', do Regimento Interno do TCU.
Débitos relacionados à responsável Odete Teixeira Magalhães (CPF XXX.601.771-XX) , Ex-Prefeita Municipal de Teresina de Goiás/GO (gestões 2005-2008 e 2009-2012) :
	29/12/2005
	52.772,94

	5/9/2007
	3.357,00

	17/3/2011
	4.626,00

	4/4/2011
	4.626,00

	5/5/2011
	4.626,00

	3/6/2011
	4.626,00

	4/10/2011
	18.504,00

	3/11/2011
	4.626,00

	2/12/2011
	4.626,00

Valor atualizado com juros até 17/9/2020: R$ 295.558,63
Cofre credor: Fundo Nacional de Desenvolvimento da Educação.
c) aplicar à responsável Odete Teixeira Magalhães (CPF XXX.601.771-XX) , Ex-Prefeita Municipal de Teresina de Goiás/GO (gestões 2005-2008 e 2009-2012) , a multa prevista no art. 57 da Lei 8.443/1992 c/c o art. 267 do Regimento Interno do TCU, fixando-lhe o prazo de quinze dias, a contar da notificação, para que comprove, perante o Tribunal (art. 214, III, alínea 'a', do Regimento Interno do TCU) , o recolhimento da dívida aos cofres do Tesouro Nacional, atualizada monetariamente desde a data do acórdão que vier a ser proferido por este Tribunal até a data do efetivo recolhimento, se paga após o vencimento, na forma da legislação em vigor;
d) autorizar, desde logo, a cobrança judicial das dívidas, caso não atendidas as notificações, na forma do disposto no art. 28, inciso II, da Lei 8.443/1992;
e) autorizar também, desde logo, se requerido pela responsável, com fundamento no art. 26, da Lei 8.443, de 1992, c/c o art. 217, §§ 1º e 2º do Regimento Interno do TCU, o parcelamento das dívidas em até 36 parcelas, incidindo, sobre cada parcela, corrigida monetariamente, os correspondentes acréscimos legais, fixando-lhe o prazo de quinze dias, a contar do recebimento da notificação, para comprovar, perante o Tribunal, o recolhimento da primeira parcela, e de trinta dias, a contar da parcela anterior, para comprovar os recolhimentos das demais parcelas, devendo incidir, sobre cada valor mensal, atualizado monetariamente, os juros de mora devidos, no caso do débito, na forma prevista na legislação em vigor, alertando o responsável de que a falta de comprovação do recolhimento de qualquer parcela importará o vencimento antecipado do saldo devedor, nos termos do § 2º do art. 217 do Regimento Interno deste Tribunal;
f) enviar cópia do Acórdão a ser prolatado à Procuradoria da República no Estado de Goiás, nos termos do § 3º do art. 16 da Lei 8.443/1992, c/c o § 7º do art. 209 do Regimento Interno do TCU, para adoção das medidas cabíveis;
g) enviar cópia do Acórdão que vier a ser proferido ao Fundo Nacional de Desenvolvimento da Educação e à responsável, para ciência;
h) informar à Procuradoria da República no Estado de Goiás, ao Fundo Nacional de Desenvolvimento da Educação e ao responsável que a presente deliberação, acompanhada do Relatório e do Voto que a fundamenta, está disponível para a consulta no endereço www.tcu.gov.br/acordaos, além de esclarecer que, caso requerido, o TCU poderá fornecer sem custos as correspondentes cópias, de forma impressa; e
i) informar à Procuradoria da República no Estado de Goiás que, nos termos do parágrafo único do art. 62 da Resolução TCU 259/2014, os procuradores e membros do Ministério Público credenciados nesta Corte podem acessar os presentes autos de forma eletrônica e automática, ressalvados apenas os casos de eventuais peças classificadas como sigilosas, as quais requerem solicitação formal.
	É o relatório.

não há.

Procurador Júlio Marcelo de Oliveira.

TOMADA DE CONTAS ESPECIAL. FUNDO NACIONAL DE DESENVOLVIMENTO DA EDUCAÇÃO. MUNICÍPIO DE TERESINA DE GOIÁS/GO. CONVÊNIO. PNATE. PNAE. FALTA DE ALCANCE DOS OBJETIVOS DO CONVÊNIO, UTILIZAÇÃO INDEVIDA DE PARTE DOS RECURSOS. OMISSÃO NO DEVER DE PRESTAR CONTAS. CITAÇÃO. REVELIA. CONTAS IRREGULARES. DÉBITO. MULTA.

TOMADA DE CONTAS ESPECIAL (TCE)

Secretaria de Controle Externo de Tomada de Contas Especial (SecexTCE).

Trata-se de tomada de contas especial  (TCE)  instaurada pelo Fundo Nacional de Desenvolvimento da Educação (FNDE) em razão de irregularidades na aplicação de recursos públicos federais oriundos do Convênio 824009/2005, celebrado com o Município de Teresina de Goiás/GO, bem como do Programa Nacional de Apoio ao Transporte Escolar - PNATE referente aos exercícios de 2006 e 2007, e do Programa Nacional de Alimentação Escolar - PNAE referente aos exercícios de 2007 e 2011. 
2.	O convênio tinha por objeto conceder apoio financeiro para o desenvolvimento de ações que visavam assegurar a promoção, na prática educativa, de atitudes e valores indispensáveis à formação da cidadania plena, proporcionar a melhoria da rede física escolar, valorizar a diversidade étnico racial e desenvolver a autoestima dos professores nas comunidades remanescentes de quilombos, com vigência estipulada para o período de 5/12/2005 a 24/11/2007.
3.	Ele foi firmado no valor de R$ 53.306,00, sendo R$ 52.772,94 à conta do concedente (FNDE) e R$ 533,06 à conta do convenente. Os recursos federais foram liberados mediante a Ordem Bancária 2005OB824016 de 27/12/2005, creditada em 29/12/2005.
4.	Em relação aos recursos referentes ao PNATE 2006 e 2007, o FNDE repassou os valores de R$ 10.749,60, transferidos por meio das ordens bancárias relacionadas à p. 6, p. 143, e R$ 20.084,34, mediante as ordens bancárias à p. 6, p. 144. 
5.	No que se refere aos recursos do PNAE 2007 e 2011, os recursos repassados foram de R$ 18.550,40, por meio das ordens bancárias listadas à p. 6, p. 144, e de R$ 46.260,00, mediante as ordens bancárias constantes à peça 6, p. 145.
6.	Realizada fiscalização no município pela Controladoria-Geral da União (CGU) , no período de 2 a 30/7/2007, constataram-se as seguintes irregularidades, consoante Relatório de Fiscalização n. 00948 constante à peça 6, p.90-93:
6.1.	não consecução do objeto e objetivos do Convênio n. 824009/2005;
6.2.	pagamentos com aquisição de combustível ou óleos lubrificantes ultrapassando o limite
de 20% no PNATE 2006 e 2007;
6.3.	ausência de aplicação dos recursos no mercado financeiro no PNATE 2006 e 2007;
6.4.	 débito na conta específica com cheque não declarado no Demonstrativo da Execução da Receita e da Despesa e Pagamentos Efetuados no PNATE 2007;
6.5.	pagamento de tarifas bancárias no PNAE 2007;
6.6.	omissão no dever de prestar contas no PNAE 2011.
7.	Na fase interna da TCE, o órgão concedente concluiu pela impugnação dos recursos concernentes a essas irregularidades, responsabilizando a então prefeita do município, Odete Teixeira Magalhães. O Controle Interno anuiu a esse posicionamento e os autos foram remetidos a este Tribunal. 
8.	No âmbito do TCU, entendeu-se que as ocorrências listadas nos itens 6.2. e 6.5 acima citados não configuravam débito, de acordo com jurisprudência desta Casa, e que os prejuízos decorrentes da falta de aplicação dos recursos no mercado financeiro eram irrisórios, razão pela qual não deveriam constar na citação da responsável.
9.	Assim, conforme proposta da unidade instrutora à peça 15, a responsável foi citada pelas seguintes irregularidades:
9.1.	não consecução do objeto e objetivos do Convênio n. 824009/2005, no valor total repassado de R$ 52.772,94, data de ocorrência: 29/12/2005;
9.2.	impugnação de despesas do Programa Nacional de Apoio ao Transporte Escolar - PNATE 2007, considerando cheque não declarado no Demonstrativo da Execução da Receita e da Despesa e de Pagamentos Efetuados no valor de R$ 3.357,00;
9.3.	não comprovação da boa e regular aplicação dos recursos, diante da omissão no dever de prestar contas do Programa Nacional de Alimentação Escolar - PNAE 2011.
10.	Promoveu-se, ainda, a audiência da ex-prefeita em razão da "não disponibilização das condições materiais mínimas e necessárias para que o seu sucessor pudesse apresentar a prestação de contas do Programa Nacional de Alimentação Escolar (PNAE) , no exercício de 2011, cujo prazo encerrou-se em 30/4/2013", o que contrariava  o art. 37, caput, c/c o art. 70, parágrafo único, da Constituição da República Federativa do Brasil, art. 93, do Decreto-lei 200/1967, art. 66, do Decreto 93.872/1986 e Resolução/CD/FNDE n. 38, de 16/07/2009.
11.	Embora o ofício de citação e de audiência da responsável tenha sido enviado e recebido no seu endereço constante no cadastro da Receita Federal do Brasil (peças 19 e 20) , ela deixou transcorrer em branco o prazo para defesa, restando, portanto, caracterizada sua revelia, nos termos do § 3º do art. 12 da Lei 8.443/92.
12.	Em sua análise de mérito, a secretaria especializada deste Tribunal concluiu pela responsabilidade da ex-prefeita em relação aos prejuízos e propôs julgar irregulares suas contas, com a imputação do débito e a aplicação da multa prevista no art. 57 da Lei 8.443/1992, no que foi acompanhada pelo Ministério Público junto ao TCU. 
II
13.	Corroboro a análise empreendida pela unidade instrutora, a qual contou com a anuência do Ministério Público junto ao TCU, incorporando os seus fundamentos às minhas razões de decidir. 
14.	Nos termos do art. 93 do Decreto-Lei 200/1967, quem quer que utilize dinheiros públicos ficará obrigado a justificar seu bom e regular emprego, mediante a apresentação de elementos suficientes e idôneos.
15.	A responsável, devidamente citada, não logrou trazer aos autos quaisquer justificativas para as irregularidades verificadas. 
16.	No caso do convênio, eram previstas ações de capacitação de professores, aquisição de equipamentos e construção de escolas (reforma da escola municipal Tia Adesuíta) . No entanto, a ex-gestora não enviou documentos que comprovassem a execução dos serviços, em especial: a) Memorial Descritivo e Especificações Técnicas; b) Comprovante de Dominialidade do Terreno; c) Termo de Recebimento Definitivo; d) Relatório de Cumprimento do Objeto; e) Planilha contratada; f) Planilha de Medições Acumuladas; g) Relatório de Vistoria Final, conforme peça 5, p. 67 e 70.
17.	Assim, não foi possível constatar a execução do objeto do convênio, tampouco o alcance dos seus objetivos, devendo a responsável devolver o valor total transferido.
18.	Em relação ao PNATE 2007, a ex-prefeita também não comprovou o nexo de causalidade entre o valor debitado na conta específica por meio do cheque não declarado e os objetivos do programa.
19.	Por fim, no que se refere ao PNAE 2011, a ausência de prestação de contas torna impossível verificar a regularidade da aplicação dos recursos.
20.	Sendo assim, as informações constantes do processo não permitem concluir pela regular aplicação dos recursos, nem verificar a boa-fé da ex-gestora, cabendo, portanto, proceder ao julgamento imediato pela irregularidade de suas contas, condenando-a ao pagamento do débito apurado nos autos e aplicando-lhe a multa prevista no art. 57 da referida Lei, nos termos da instrução constante à peça 27. 
Ante o exposto, voto por que o Tribunal adote o Acórdão que ora submeto à deliberação deste Colegiado. 
TCU, Sala das Sessões Ministro Luciano Brandão Alves de Souza, em 30 de março de 2021.
Ministro BRUNO DANTAS 
Relator